【裁判字號】    97,上易,265
【裁判日期】    980414
【裁判案由】    清償債務
【裁判全文】
臺灣高等法院臺南分院民事判決  97年度上易字第265號
上  訴  人  甲○○
            丙○○
上二人共同
訴訟代理人  莊信泰  律師
被  上訴人  乙○○
訴訟代理人  王素珍  律師
上列當事人間請求清償債務事件，上訴人對於中華民國97年10月
31日臺灣雲林地方法院第一審判決（97年度訴字第379 號）提起
上訴，被上訴人並為擴張之訴，本院於98年3 月31日言詞辯論終
結，判決如下：
    主  文
原判決廢棄。
被上訴人在第一審之訴駁回。
被上訴人擴張之訴及假執行之聲請均駁回。
第一、二審訴訟費用（含擴張之訴）均由被上訴人負擔。
    事  實
甲、上訴人方面：
一、聲明：求為判決：(一)原判決廢棄。(二)被上訴人在第一審之訴
    及擴張之訴均駁回。(三)第一、二審訴訟費用（含擴張之訴）
    均由被上訴人負擔。
二、陳述：除與原判決記載之事實相同者予以引用外，並補稱：
（一）被上訴人雖依協議書主張貸款本息、地價稅及房屋稅應由
      上訴人負擔云云，惟該協議書並未約定各該費用由上訴人
      繳納，且該協議書第3 條約定：「上開房屋委由中信房屋
      出售，若中信房屋未售出而為合作金庫商業銀行強制執行
      拍賣，則前開有關丙、丁方同意給付甲、乙方新臺幣（下
      同）400萬元及第2條之協議約定，均歸於無效。」而系爭
      房地既係由法院強制執行拍定，非由中信房屋出售，是該
      協議書已無效，被上訴人自不得執該無效之協議書為請求
      。另上訴人否認曾有與被上訴人口頭約定系爭房地之貸款
      利息及地價稅全部由上訴人丙○○負責繳納，房屋稅全部
      由上訴人甲○○負責繳納。
（二）被上訴人另提出存款憑條及繳款存根，主張其代上訴人丙
      ○○繳納借款本息，然各該憑證並無法證明被上訴人係代
      繳何期借款本息，所繳納款項為何，縱認被上訴人有代墊
      各該款項，因被上訴人曾違約出租房地予萊爾富公司，致
      積欠上訴人約400萬元，亦得主張抵銷。
三、證據：除引用原審之立證方法外，並補提出協議書影本1 份
    為證。
乙、被上訴人方面：
一、聲明：
（一）答辯聲明：求為判決：(一)上訴駁回。(二)第二審訴訟費用由
      上訴人負擔。
（二）擴張聲明：求為判決：(一)上訴人甲○○應再給付被上訴人
      75,526元，及自擴張聲明狀繕本送達翌日起至清償日止，
      按年息5％ 計算之利息。(二)上訴人丙○○應再給付被上訴
      人1,286,260 元，及自擴張聲明狀繕本送達翌日起至清償
      日止，按年息5％ 計算之利息。(三)擴張聲明訴訟費用由上
      訴人負擔。(四)上列第(一)、(二)項部分准供擔保宣告假執行。
二、陳述：除與原判決記載之事實相同者予以引用外，並補稱：
（一）兩造約定自民國（下同）94年1 月起，系爭房地之貸款利
      息及地價稅全部由上訴人丙○○負責繳納，房屋稅全部由
      上訴人甲○○負責，係因被上訴人於94年1月7日與上訴人
      丙○○簽訂不動產買賣合約書，將系爭房地屬於被上訴人
      所有部分出售與上訴人丙○○，並於簽約後一個月內即將
      系爭房地全部交由上訴人占有使用，故雙方約定自被上訴
      人交付系爭房地時起，系爭房地之貸款本息及地價稅即全
      部由上訴人丙○○負責繳交，房屋稅由上訴人甲○○負責
      繳交，嗣上訴人丙○○以為配合將來辦理貸款需要為由，
      要求將不動產買受人名義由其更改為其所經營之南寶萬企
      業有限公司，此有不動產買賣合約書及上訴人甲○○於臺
      灣臺南地方法院95年度訴字第1143號履行分割登記事件審
      理時提出之答辯狀為證。由該不動產買賣合約書之買賣契
      約增補條款第2 條約定，可知買受人使用系爭房地時，雙
      方向合作金庫貸款之本息，即由買受人承受，並負責繳交
      本息，而此負責繳交貸款本息之人，依雙方原來之約定即
      指上訴人丙○○，雖事後不動產買賣契約書之買受人，依
      上訴人丙○○之要求更改為其所經營之南寶萬企業有限公
      司。然按解釋當事人之契約，應以當事人立約當時之真意
      為準，而真意何在，又應以過去事實及其他一切證據資料
      為斷定之標準，不能拘泥文字致失真意，最高法院著有39
      年臺上字第1053號、19年上字第28號判例足參，是此項雙
      方約定之真意，仍指上訴人丙○○與被上訴人間始有上揭
      第2 條之「雙方向合作金庫貸款之本息」，被上訴人與南
      寶萬企業有限公司間並無「雙方向合作金庫貸款之本息」
      之情形，故由該不動產買賣合約書之買賣契約增補條款第
      2 條約定之真意，可證上訴人丙○○與被上訴人間確有系
      爭房地之貸款本息，自系爭房地交付後即全部由上訴人丙
      ○○負責繳交之約定。另由南寶萬企業有限公司自簽約後
      從未繳交過系爭貸款利息之事實，亦可證明雙方約定應負
      責繳交系爭貸款本息之人係上訴人丙○○，非南寶萬企業
      有限公司。又上訴人亦無爭執系爭房地自94年1 月間起非
      在其占有使用中，益證雙方確有此約定，否則被上訴人焉
      有可能在每月自己仍要繳交貸款利息10幾萬元之情形下，
      仍讓上訴人一直無償使用系爭房地？
（二）其次雙方以系爭房地向合作金庫貸款，每月應繳之貸款利
      息，原約定由被上訴人負擔2分之1，上訴人負擔2分之1，
      被上訴人應負擔之部分其均存入上訴人丙○○設於合作金
      庫之帳戶內，再由合作金庫直接由該帳戶內扣繳，此由被
      上訴人97年10月20日於原審提出之上訴人丙○○合作金庫
      之存摺明細、及合作金庫銀行放款帳務資料查詢單，可證
      被上訴人於93年間仍有將其應繳之2分之1貸款利息，存入
      上訴人丙○○設於合作金庫之帳戶內，而自94年間起除96
      年7 月26日及同年12月24日因上訴人丙○○未按時繳交，
      於合作金庫催繳下分別匯入之211,082元及172,140元外，
      即全無被上訴人有再存入上訴人丙○○設於合作金庫帳戶
      之紀錄，故可證自94年間起雙方於合作金庫之貸款利息即
      全由丙○○負責繳交。又因上訴人丙○○未按期繳交，被
      上訴人於接獲合作金庫之通知後始代為繳納，被上訴人並
      已提出存款憑條、繳款存根及合作金庫商業銀行斗六分行
      催告書為證。再者由被上訴人提出兩造於97年4月9日簽訂
      之協議書，依協議書第1條第3項約定可知，上訴人確有同
      意償還被上訴人代繳系爭房地之95、96年房屋稅及地價稅
      ，故足證兩造確有約定系爭房屋之95、96年房屋稅及被上
      訴人所有三筆土地之地價稅應分別由上訴人甲○○及丙○
      ○繳交，上訴人未繳交，被上訴人代繳後，上訴人同意償
      還與被上訴人。又被上訴人否認有積欠上訴人400 萬元之
      事實。
（三）又退萬步言之，縱認依上揭不動產買賣合約書之買賣契約
      增補條款第2 條約定，應負責繳交系爭貸款利息之人係南
      寶萬企業有限公司，而非上訴人丙○○，然上訴人丙○○
      為買受人南寶萬企業有限公司之連帶保證人，因南寶萬企
      業有限公司未履行合約約定，致被上訴人須代為繳交系爭
      房地之貸款利息而受有損害，其亦應連帶負損害賠償責任
      ，故被上訴人依債務不履行之規定，向其請求損害賠償，
      亦與法有據。
（四）另兩造共有坐落雲林縣斗六市○○段之系爭房地，業經債
      權人合作金庫商業銀行聲請原審法院執行處，以97年執助
      字第118 號強制執行事件拍定，並就拍賣所得金額製作分
      配表，該分配表中被上訴人被扣除應給付雲林縣稅務局房
      屋稅75,526元，承上所述，該金額依兩造之約定，亦應由
      上訴人甲○○負擔，故擴張請求上訴人甲○○應再給付被
      上訴人75,526元及其利息。又依該分配表被上訴人亦被扣
      除應給付雲林縣稅務局地價稅47,711元，及應給付合作金
      庫商業銀行借款利息1,238,549元，合計1,286,260元，承
      上所述，該金額亦應由上訴人丙○○負擔，故擴張請求上
      訴人丙○○應再給付被上訴人1,286,260 元及其利息。又
      被上訴人上開擴張請求，均屬民事訴訟法第255條第1項第
      3 款所謂擴張應受判決事項之聲明，且亦屬民事訴訟法第
      255 條第1項第2款請求之基礎事實同一者，依民事訴訟法
      第446條第1項規定，未經他造同意，亦得為之。
三、證據：除引用原審之立證方法外，並補提出原審法院民事執
    行處強制執行金額計算分配表、不動產買賣合約書及買賣契
    約增補條款、切結書、上訴人甲○○於臺灣臺南地方法院95
    年度訴字第1143號履行分割登記事件審理時提出之答辯狀各
    影本等件為證。
    理  由
一、按在第二審為訴之變更或追加，非經他造同意不得為之，但
    請求之基礎事實同一及擴張或減縮應受判決事項之聲明者，
    不在此限，民事訴訟法第466條第1項定有明文。被上訴人於
    原審起訴依兩造約定主張請求上訴人甲○○、丙○○應分別
    給付房屋稅251,482元、地價稅及貸款本息486,088元及法定
    遲延利息，嗣於上訴人上訴本院後，被上訴人主張承其起訴
    事實，擴張請求上訴人甲○○、丙○○應分別再給付房屋稅
    75,526元、地價稅及貸款本息1,286,260 元，及自擴張聲明
    書狀繕本送達翌日即98年2月6 日起至清償日止，按年息5％
    計算之利息，經核係屬請求之基礎事實同一，且為擴張應受
    判決事項之聲明，核與上揭規定並無不合，應予准許，合先
    敘明。
二、被上訴人起訴主張：坐落雲林縣斗六市○○段159-212、159
    -215、159-216地號土地為被上訴人所有，坐落同地段159-7
    、159-8地號土地為上訴人丙○○所有，坐落上開5筆土地上
    之建物即門牌雲林縣斗六市○○路23號1至7樓為被上訴人與
    上訴人甲○○共有，應有部分各2分之1，因被上訴人與上訴
    人共同以上開房地為擔保，向合作金庫商業銀行斗六分行借
    款，以上訴人丙○○為借款人，被上訴人及上訴人甲○○為
    連帶保證人，兩造約定每月應償還之借款本息，由被上訴人
    負擔2分之1，餘由上訴人負擔。然該房地自94年1 月起即由
    上訴人占有使用，兩造遂約定上開借款本息及被上訴人所有
    上開土地之地價稅由上訴人丙○○負擔，上開房屋之房屋稅
    由上訴人甲○○負擔。詎上訴人竟未依約履行，致被上訴人
    代繳借款本息共計383,222元、95及96年度地價稅共計102,8
    66元、95及96年度房屋稅共計251,482 元，迭經催告上訴人
    人返還各該代墊款項，上訴人均置之不理。爰依兩造上揭約
    定，請求上訴人甲○○、丙○○應分別給付251,482元、486
    ,088 元，及均自支付命令送達翌日，即97年8月16日起至清
    償日止，按年息5％ 計算之利息。又兩造共有坐落系爭房地
    ，經債權人合作金庫商業銀行聲請拍賣，業經原審法院民事
    執行處以97年度執助字第118 號拍定在案，依該執行處就拍
    賣所得金額製作分配表，被上訴人被扣除應給付雲林縣稅務
    局房屋稅75,526元，應給付雲林縣稅務局地價稅47,711元，
    及應給付合作金庫商業銀行借款利息1,238,549 元，各該金
    額依兩造約定，亦應分別由上訴人甲○○、丙○○負擔，故
    擴張請求上訴人甲○○、丙○○應分別再給付被上訴人75,5
    26元、1,286,260 元，及自擴張聲明書狀繕本送達翌日，即
    98年2月6日起至清償日止，按年息5％計算之利息等語。
三、上訴人則以：兩造未曾約定自94年1 月起，系爭房地之房屋
    稅由上訴人甲○○負擔，地價稅及貸款本息由上訴人丙○○
    負擔，且被上訴人提出據以為證之協議書亦未有各該約定，
    況系爭房地係由法院拍賣，而非由中信房屋代為出售，依該
    協議書第3 條約定，該協議書亦屬無效。又如認被上訴人有
    代墊上揭款項，因被上訴人曾違約出租房地予萊爾富公司，
    致積欠上訴人約400萬元，亦得主張抵銷等語，資為抗辯。
四、經查坐落雲林縣斗六市○○段 159-212、159-215、159-216
    地號土地為被上訴人所有，坐落同地段159-7、159-8地號土
    地為上訴人丙○○所有，坐落上開5 筆土地上之建物即門牌
    雲林縣斗六市○○路23號1至7樓為被上訴人與上訴人甲○○
    共有，應有部分各2分之1，兩造以上開房地為擔保向合作金
    庫商業銀行斗六分行借款，以上訴人丙○○為借款人，被上
    訴人及上訴人甲○○為連帶保證人，兩造約定每月應償還之
    借款本息，由被上訴人負擔2分之1，餘由上訴人負擔等事實
    。既為兩造所不爭執，並有原審法院民事執行處雲院明97執
    助癸字第118 號通知在卷足稽，自堪信實。惟被上訴人另主
    張兩造約定自94年1 月起，系爭房地之房屋稅全部由上訴人
    甲○○繳納，貸款本息及地價稅全部由上訴人丙○○繳納，
    因上訴人未繳納，由被上訴人代為繳納，被上訴人自得依約
    訴請上訴人清償乙節，既為上訴人所堅詞否認，並以上揭情
    詞置辯，致兩造互有爭議。是本件所應審究者，厥為兩造是
    否有約定自94年1 月起，系爭房地之房屋稅全部由上訴人甲
    ○○繳納，貸款本息及地價稅全部由上訴人丙○○繳納？及
    上訴人主張之抵銷有無理由？等情。茲更詳細說明如下：
（一）按當事人主張有利於己之事實者，就其事實有舉證責任，
      民事訴訟法第277 條前段定有明文。次按請求履行債務之
      訴，除被告自認原告所主張債權發生原因之事實外，應先
      由原告就其主張此項事實，負舉證之責任，必須證明其為
      真實後，被告於其抗辯事實，始應負證明之責任，此為舉
      證責任分擔之原則。若主張權利之原告不能舉證以證實自
      己主張之事實為真實，則被告就其抗辯事實即令不能舉證
      ，或其所舉證據尚有疵累，亦應駁回原告之請求，最高法
      院著有17年度上字第917 號判例要旨足參。又按當事人互
      相表示意思一致者，無論其為明示或默示，契約即為成立
      ，民法第153條第1項定有明文。則除法律有特別規定者外
      ，一般契約之成立不以當事人簽立文書為必要，此即為不
      要式契約。本件被上訴人主張其曾與上訴人口頭約定，自
      94年1 月起系爭房地之房屋稅全部由上訴人甲○○繳納，
      貸款本息及地價稅全部由上訴人丙○○繳納，既為上訴人
      所堅詞否認，揆諸上揭舉證責任分配法則，被上訴人主張
      兩造間有不要式契約，自應就兩造有意思表示一致之事實
      負舉證責任。
（二）次按解釋契約，非一概捨文字而不顧：又解釋契約，固須
      探求當事人立約時之真意，不能拘泥於契約之文字，但契
      約文字業已表示當事人真意，無須別事探求時，即不得反
      捨契約文字而更為曲解，最高法院著有17年度上字第1118
      號判例在案。被上訴人就其主張兩造間有約定自94年1 月
      起，系爭房地之房屋稅全部由上訴人甲○○繳納，貸款本
      息及地價稅全部由上訴人丙○○繳納之事實，固據提出協
      議書、不動產買賣合約書、及買賣契約增補條款等件為證
      ；惟觀諸系爭協議書內容係記載：「立協議書人丙○○（
      下稱甲方）、甲○○（下稱乙方）、乙○○（下稱丙方）
      、陳垣熲（下稱丁方），茲就甲、乙、丙三方所有坐落雲
      林縣斗六市○○段159-7、159-8、212、215、216 號土地
      ，及其上建物即門牌雲林縣斗六市○○路23號1樓至7樓全
      部建築物出售後價款分配事宜，協議如下：一上開房地委
      由中信房屋出售，出售後所得價款應先扣減下列(一)至(五)項
      金額後，再由甲、乙方合得餘額價款2分之1，丙方分得餘
      額價款之2分之1：．．．扣減甲、乙方應償還丙方前所代
      繳之上開房地95、96年度房屋稅、96年度地價稅40萬元．
      ．．三上開房地委由中信房屋出售，若中信房屋未售出而
      為合作金庫商業銀行強制執行拍賣，則前開有關丙、丁同
      意給付與甲、乙方400萬元及第2條之協議約定，均歸於無
      效。」等語（見本院卷第42頁），並未有如被上訴人主張
      兩造有約定自94年1 月起，系爭房地之房屋稅全部由上訴
      人甲○○繳納，貸款本息及地價稅全部由上訴人丙○○繳
      納之意思表示，而係約定於系爭房地由中信房屋出售後所
      得價款，應扣減被上訴人代上訴人繳納之95、96年度房屋
      稅及96年度地價稅40萬元，再觀該協議書第3 條規定，兩
      造係以系爭房地若未經中信房屋售出，而為合作金庫商業
      銀行強制執行拍賣時為該協議之解除條件，而系爭房地經
      合作金庫商業銀行聲請向原審法院民事執行處拍賣，業經
      該院以97年度執助字第118 號拍定在案，既為兩造所不爭
      執，是兩造約定之解除條件已成就，上揭協議書亦應已失
      效。故被上訴人所提上揭協議書，顯無從據以證明如被上
      訴人主張兩造有約定自94年1月起，系爭房地之房屋稅全
      部由上訴人甲○○繳納，貸款本息及地價稅全部由上訴人
      丙○○繳納之意思表示一致之事實。
（三）另觀被上訴人提出之不動產買賣合約書及買賣契約增補條
      款內容，該不動產買賣契約出賣人為被上訴人，買受人為
      南寶萬企業有限公司，並以上訴人丙○○為連帶保證人，
      復依上揭增補條款第1項及第2項約定：「甲方（乙○○）
      將買賣標的物出租於第三人萊爾富國際股份有限公司之終
      止租約事宜委託乙方（南寶萬企業有限公司）處理，並於
      萊爾富公司交還標的物之同時，視同甲方點交買賣的物給
      乙方，乙方得使用買賣標的物。」、「乙方使用標的物之
      時起，甲乙雙方向合作金庫貸款之本息，即由乙方承受，
      並負責繳交本息，與甲方無涉．．．」等語（見本院卷第
      54－57頁），顯見被上訴人係與南寶萬企業有限公司約定
      ，自萊爾富公司交還買賣標的物之時起，由南寶萬企業有
      限公司負責繳交向合作金庫貸款之本息。再徵諸上揭不動
      產買賣契約係於94年1月7日訂立，而增補契約條款係於94
      年4 月21日訂立，及上揭增補條款第1、2項內容，可知被
      上訴人與南萬寶企業有限公司於94年1月7日訂立不動產買
      賣契約時，並未就向合作金庫貸款本息之負擔為約定，嗣
      於同年4 月21日訂立增補條款時始為約定，且於訂立增補
      條款時，被上訴人與萊爾富公司間之租賃契約尚未終止，
      買賣標的物由萊爾富公司占有中，否則不會訂立增補條款
      第1、2項之內容，從而南寶萬企業有限公司依上揭約定負
      擔貸款本息，應係自萊爾富公司交還標的物予南寶萬企業
      有限公司後，是上揭不動產買賣契約書及增補條款，亦未
      有如被上訴人主張上訴人丙○○應負擔自94年1 月起向合
      作金庫貸款本息之約定，被上訴人此部分之主張，亦無足
      採。至被上訴人主張上訴人丙○○為上揭不動產買賣契約
      之連帶債務人，縱上揭不動產買賣契約存於被上訴人與南
      寶萬企業有限公司間，上訴人丙○○亦應負債務不履行之
      損害賠償責任乙節；因上揭增補條款第 3項約定：「本買
      賣契約第3條第1項所定之內容中，若合作金庫不同意甲方
      （乙○○）解除連帶保證人責任及變更擔保物提供人名義
      ，則本買賣契約，視為合意解除，雙方回復原狀．．」等
      語，再參諸原審法院民事執行處97年度執助字第 118號拍
      賣公告（見原審卷第21－23頁），可知合作金庫商業銀行
      並未同意被上訴人解除連帶保證人責任及變更擔保物提供
      人名義，否則豈會於強制執行時將被上訴人列為債務人，
      並聲請就其所有之不動產為拍賣？故依上揭增補條款第 3
      條約定，被上訴人與南寶萬企業有限公司間之不動產買賣
      契約，已視為合意解除，從而上訴人丙○○亦因契約解除
      無庸負連帶保證責任，是被上訴人主張丙○○應負連帶保
      證責任，亦無足取。另被上訴人雖又提出存摺明細、合作
      金庫銀行放款帳務資料查詢單、及合作金庫收入傳票等件
      （見原審卷第24－37頁），主張其有代上訴人丙○○繳交
      貸款利息云云；然查各該存摺明細係被上訴人於92至93年
      間之匯款，被上訴人既主張其與上訴人丙○○係約定自94
      年 1月起，由上訴人丙○○負責繳納貸款本息，則92年至
      93年間之貸款本息應是由被上訴人與上訴人丙○○各負擔
      2分之1，是被上訴人於92年至93年間繳交貸款利息，亦係
      按兩造之約定而履行之義務。縱上訴人丙○○嗣有未繳納
      利息之情事，被上訴人既為上開向合作金庫銀行借貸契約
      之連帶保證人，其代上訴人丙○○繳納利息，既係本於該
      消費借貸契約及連帶保證契約所生之義務，於其代繳後得
      否向上訴人丙○○請求返還，則核屬另一法律關係，併此
      敘明。
（四）綜上被上訴人既無法證明兩造確曾約定自94年1 月起，系
      爭房地之房屋稅全部由上訴人甲○○繳納，貸款本息及地
      價稅全部由上訴人丙○○繳納之意思表示一致之事實，則
      其主張依兩造間之口頭約定，請求上訴人甲○○、丙○○
      應分別給付251,482元、486,088元本息，及本於請求之基
      礎事實同一關係，而擴張請求上訴人甲○○、丙○○應分
      別再給付75,526元、1,286,260 元本息，均屬無據，不應
      准許。另被上訴人依口頭約定之本息請求權既不存在，則
      上訴人就此部分所為抵銷之抗辯，即無庸審究。
五、綜上所述，被上訴人主張依兩造口頭約定，請求上訴人甲○
    ○、丙○○應分別給付251,482元、486,088元，及均自支付
    命令送達之日即97年8月16日起至清償日止，按年息5％計算
    之利息，洵屬無據，不應准許。原審於上訴人未到場下，一
    造辯論而為上訴人敗訴之判決，尚有未洽，上訴人上訴意旨
    ，指摘原判決不當，求予廢棄，為有理由，應由本院予以廢
    棄改判如主文第2項所示。至被上訴人於本院為擴張聲明請
    求給付部分，亦無理由，其假執行之聲請亦失所附麗，均應
    予駁回。
六、又本件事證已臻明確，兩造其餘主張陳述及攻擊防禦方法，
    核均與判決之結果不生影響，爰不逐一贅述。
七、據上論結，本件上訴為有理由，應依民事訴訟法第450 條、
    第78條，判決如主文。
中    華    民    國    98    年    4    月    14    日
                  民事第四庭  審判長法  官  王惠一
                                    法  官  蘇重信
                                    法  官  林永茂
上為正本係照原本作成。
如對本判決上訴，須於判決送達後20日內向本院提出上訴狀，未
表明上訴理由者，應於上訴後20日內，向本院提出理由書（須附
繕本）。依法須繳納裁判費並應委任律師為訴訟代理人，始得上
訴。
中    華    民    國    98    年    4    月    14    日
                                    書記官  謝素嬿
【附記】
民事訴訟法第466條之1：
(1)對於第二審判決上訴，上訴人應委任律師為訴訟代理人。但上
  訴人或其法定代理人具有律師資格者，不在此限。
(2)上訴人之配偶、三親等內之血親、二親等內之姻親，或上訴人
  為法人、中央或地方機關時，其所屬專任人員具有律師資格並
  經法院認為適當者，亦得為第三審訴訟代理人。
民事訴訟法第466條之2：
  上訴人無資力委任訴訟代理人者，得依訴訟救助之規定，聲請
  第三審法院為之選任律師為其訴訟代理人。


司法院資訊處製作；財團法人民間司法改革基金會備份。
